【裁判字號】    97,消債更,1602
【裁判日期】    971229
【裁判案由】    聲請更生程序
【裁判全文】
臺灣高雄地方法院民事裁定          97年度消債更字第1602號
聲  請  人  甲○○
上列當事人因消費者債務清理事件聲請更生，本院裁定如下：
    主      文
聲請人甲○○自民國九十七年十二月二十九日下午五時起開始更
生程序。
命司法事務官進行本件更生程序。
    理      由
一、聲請意旨略以：聲請人前與如附表編號一到四所示之銀行訂
    定消費借貸、信用卡契約，致積欠無擔保債務合計新台幣（
    下同）652,307元。因聲請人月薪僅約37,561 元，每月除自
    己生活支出外，尚需負擔父母、配偶與一名子女之扶養費用
    ，以及負擔購買機車分期貸款3,659 元，實在入不敷出，聲
    請人因無法清償債務，而於民國97年7 月24日，以書面向如
    附表所示之最大債權銀行台新國際商業銀行（下稱台新銀行
    ）請求共同協商債務清償方案，經綜合評估審查後，係因未
    能接受顯足以負擔之還款方案致協商不成立，此有前置協商
    不成立通知書可稽，爰依消費者債務清理條例（下稱消債條
    例）之規定聲請更生等語。
二、按債務人不能清償債務或有不能清償之虞者，得依本條例所
    定更生程序，清理其債務；債務人無擔保或無優先權之債務
    總額未逾1,200 萬元者，於法院裁定開始清算程序或宣告破
    產前，得向法院聲請更生；法院開始更生程序之裁定，應載
    明其年、月、日、時，並即時發生效力；法院裁定開始更生
    或清算程序後，得命司法事務官進行更生或清算程序，必要
    時得選任律師、會計師或其他適當之自然人或法人一人為監
    督人或管理人，此為消費者債務清理條例第3 條、第42條第
    1 項、第45條第1 項、第16條第1 項分別定有明文。
三、聲請人主張已於97年6 月25日依消費者債務清理條例之規定
    ，向最大債權金融機構台新銀行協商後，經綜合評估審查後
    ，係因未能接受顯足以負擔之還款方案致協商不成立等事實
    ，業據聲請人提出前置協商不成立通知書、財團法人金融聯
    合徵信中心當事人查詢個人資料（信用報告）回覆書（見本
    院卷第12頁、第13頁至18頁），足認聲請人已依消費者債務
    清理條例第151 條第1 項規定進行協商程序而不成立甚明。
    故本件所應審究者厥為聲請人是否有不能清償債務或不能清
    償之虞之情形。
四、經查：
  (一)依聲請人提出96年度9月份至97年度8月份之薪資轉帳存摺（
    見本院卷第23頁至30頁） 所載，聲請人96年度9月份至97年
    度8月份之收入共計450,729 元，平均月薪約為37,561 元。
    此外，聲請人就其每月必要之生活費用、配偶江淑陵及兒子
    謝秉傑之扶養費，固主張每月需支出聲請人、配偶及父親等
    三人之膳食費14,400元、瓦斯費710 元、水電費1,840 元、
    交通費569 元、日常用品1,100 元、勞健保費用2,265 元、
    嬰兒用品6,420 元，並需負擔房貸5,000 元（見本院卷第49
    頁至56頁），並提出江淑陵、謝秉傑95、96年度綜合所得稅
    各類所得資料清單及財產歸屬資料清單、戶籍謄本等為證（
    見本院卷第46頁至第48頁、第75頁至第76頁、第31至33頁）
    ，惟聲請人並未提出全部憑證以資證明，無從審酌是否均屬
    必要之費用，此部份因消費者債務清理條例之立法目的，係
    為使不幸陷入經濟困境之人得以清理債務、重建生活，並在
    清理過程中能保有符合人性尊嚴之最低基本生活，而非維持
    債務人過去慣常之寬逸生活，是於評估履行原協商方案是否
    顯有重大困難時，並非由聲請人任意主張其基本生活費用之
    數額，否則將造成揮霍無度以致清償能力降低，反而易使更
    生程序無從進行，因此本院認應以內政部所公告之97年度高
    雄市低收入戶最低生活費用每人每月為10,991元，為計算聲
    請人每月所需生活費用之標準始為合理。另聲請人繳納房貸
    之部分，該不動產所有權人雖係謝馮淑卿，然聲請人亦係居
    住在高雄市○○區○○路84巷1 號，此有土地登記謄本、戶
    籍謄本可稽（詳卷第31至33頁、第84頁），因此，聲請人主
    張其需分擔部分房貸費用5,000 元（見本院卷第50頁），尚
    堪採認。
  (二)此外，聲請人雖主張其必須負擔父母之扶養費，然按受扶養
    權利者，以不能維持生活而無謀生能力者為限，民法第1117
    條第1 項定有明文；同條第2 項規定，前項無謀生能力之限
    制，於直系血親尊親屬不適用之，即直系血親尊親屬受扶養
    者，仍須以不能維持生活者為限（最高法院87年度臺上字第
    1696號判決意旨參照）；查其父謝土生、其母謝馮淑卿之95
    、96年度綜合所得稅各類所得資料清單及財產歸屬資料清單
    ，其父母雖無收入但名下皆有數筆不動產（見本院卷第40至
    45頁)， 可見謝土生、謝馮淑卿尚有相當資力，並非不能維
    持生活，亦無受聲請人扶養之必要，是聲請人此部分之主張
    要無可採。至主張需支出配偶江淑陵、兒子謝秉傑扶養費部
    分，觀諸該二人之95、96年度綜合所得稅各類所得資料清單
    、財產歸屬資料清單（見本院第46至47頁、第75、76頁），
    可見江淑陵、謝秉傑名下均無收入或財產，故可認符合受扶
    養之要件，佐以前揭最低生活費用之標準，聲請人每月需支
    出之扶養費應為21,982元（計算式：10,991元×2 ＝21,982
    元）。
  (三)綜上，以聲請人每月月薪37,561計算，扣除其個人生活開銷
    及上開扶養費後僅餘4,588 元（計算式：37,561元-10,991
    元－21,982元=4,588元），又扣除聲請人每月需負擔之分期
    貸款3,659 元（見本院卷第51頁），每月餘額為929 元，客
    觀上堪認其確已陷於不能清償之虞之情形。
五、綜上所述，聲請人有不能清償債務之虞情事，其無法清償如
    附表編號一至四所示之無擔保債務未逾1,200 萬元，且無消
    債條例第46條各款所定應駁回更生聲請之事由存在，故聲請
    人聲請本件更生，即無不合，應予准許，爰裁定如主文第一
    項所示，並依上開規定命司法事務官進行本件更生程序，爰
    裁定如主文第二項所示。
六、依消費者債務清理條例第11條第1 項、第45條第1 項、第16
    條第1 項，裁定如主文。
中    華    民    國    97    年    12    月    29    日
                民事第五庭    法      官  鄭凱文
上為正本係照原本作成。
本件不得抗告。
本裁定已於民國97年12月29日下午5時公告。
中    華    民    國    97    年    12    月    29    日
                              書  記  官  張家瑜
附表：
┌──┬────────────┬────────┬───────┐
│編號│債權人                  │金額（新台幣）  │種    類      │
├──┼────────────┼────────┼───────┤
│ 一 │台新銀行                │413,000 元      │信用貸款      │
├──┼────────────┼────────┼───────┤
│ 二 │萬泰銀行                │137,000元       │現金卡        │
├──┼────────────┼────────┼───────┤
│ 三 │台灣中小企業銀行        │60,598元        │信用卡        │
│──├────────────┼────────┼───────┤
│ 四 │中國信託銀行            │41,709 元       │信用貸款      │
├──┴────────────┼────────┴───────┤
│   合             計          │652,307元                       │
└───────────────┴────────────────┘


司法院資訊處製作；財團法人民間司法改革基金會備份。
